臺灣高等法院臺中分院民事判決　　　九十三年度上易字第五七號
　　　上　訴　人　富郁造林工程有限公司
　　　法定代理人　乙○○
　　　訴訟代理人　楊榮富律師
　　　被　上訴人　台中縣政府
　　　法定代理人　甲○○
　　　訴訟代理人　呂勝賢律師
右當事人間請求損害賠償事件，上訴人對於中華民國九十二年十一月二十六日臺灣臺
中地方法院九十二年度訴字第二三五三號判決提起上訴，經本院於九十四年四月十二
日言詞辯論終結，判決如下：
　　　主　　　文
原判決關於駁回上訴人後開第二項之訴部分及訴訟費用之裁判廢棄。
被上訴人應給付上訴人新台幣壹拾萬零捌仟肆佰伍拾柒元，及自民國九十二年九月三
日起至清償日止，按週年利率百分之五計算之利息。
其餘上訴駁回。
第一、二審訴訟費用，由被上訴人負擔五分之一，餘由上訴人負擔。
　　　事實及理由
壹、程序事項：
    按訴之變更或追加，非經他造同意，不得為之。但第二百五十五條第一項第二款
    至第六款情形，不在此限。又訴狀送達後，原告不得將原訴變更或追加他訴，但
　　請求之基礎事實同一者，不在此限，民事訴訟法第四百四十六條第一項、第二百
　　五十五條第一項第二款分別定有明文。所謂請求之基礎事實同一，係指變更或追
　　加之訴與原訴之主要爭點有其共同性，各請求利益之主張在社會生活上可認為同
　　一或關連，而就原請求之訴訟及證據資料，於審理繼續進行在相當程度範圍內具
　　有同一性或一體性，得期待於後請求之審理予以利用，俾先後兩請求在同一程序
　　得加以解決，避免重複審理，進而為統一解決紛爭者，即屬之（最高法院九十年
　　度台上字第一六號判決參照）。經查上訴人雖變更本件請求之依據為國家賠償法
　　第二條第二項，惟與原訴主張被上訴人應依民法第二十八條、第一百八十八條之
　　規定，負連帶損害賠償之主要爭點均為上訴人得否因被上訴人之違法廢標行為，
　　向被上訴人請求損害賠償。另就原訴請求所提之證據資料，均得於後訴審理時予
　　以利用，是前後訴之訴訟標的雖有變更，惟依前開說明，其請求之基礎事實仍屬
　　同一，上訴人於本院所為訴之變更，仍屬合法，自應准許。又被上訴人經合法通
　　知，未於言詞辯論到場，核無民事訴訟法第三百八十六條所列各款情形，爰依上
　　訴人之聲請，由其一造辯論而為判決。合先敘明。
貳、實體事項：
  一、上訴人主張：伊於民國九十年四月四日參加被上訴人「大甲苗圃九十年度中大
      苗圃培養工作」工程之投標，投標金額為新台幣（下同）二百十六萬九千一百
      三十七元，為當時投標之最低金額。不料被上訴人台中縣政府營繕工程發包中
      心副主任馬名謙竟以標單之合計欄未依規定填寫為由，將伊之有效標單認定為
      廢標。伊乃向行政院公共工程委員會（下稱公共工程會）提出申訴，經該委員
      會決議將被上訴人認定伊標單為無效部分撤銷。惟上開工程已由被告台中縣政
      府交其他廠商得標施作，致伊受有參與投標之事前規劃費用三萬五千元、向公
      共工程會提出申訴所繳規費三萬元、申訴期間之差旅費四萬元、得標之合理利
      潤四十五萬九千元，合計五十六萬四千元之損害。爰依國家賠償法第二條第二
      項規定，求為命被上訴人給付五十六萬四千元，及自起訴狀送達之翌日起至清
      償日止，按年息百分之五計算之利息之判決。
  二、被上訴人則以：上訴人於九十年四月四日即知發生損害，迄九十二年七月三十
      一日始提起本件訴訟，依國家賠償法第八條第一項之規定，其請求權已罹於二
      年時效。又依同法第十條採「協議前置主義」，請求權人應先以書面向賠償義
      務機關請求，上訴人未踐行法定程序，且上訴人請求賠償之項目及憑據，並未
      舉證證明等語，資為抗辯。
  三、下列事實，業據上訴人提出台中縣政府工程招標公告、包商估價單、公共工程
      會採購申訴審議判斷書、台中縣政府九十年四月十七日九十府營發字第九八八
      三二號函為證，復為兩造所不爭執，應可認為真實：
    (一)上訴人於九十年四月四日參加被上訴人「大甲苗圃九十年度中大苗圃培養工作
      」工程之投標，其投標金額為二百十六萬九千一百三十七元，為當時全部投標
      之最低金額。
    (二)被上訴人台中縣政府營繕工程發包中心副主任馬名謙以上訴人未依規定填寫估
      價單為由，宣告上訴人之投標單無效。
    (三)該宣告標單無效部分已遭公共工程會九十年八月二日（九十）訴字第九０一三
      八號申訴審議判斷書撤銷。
  四、上訴人請求被上訴人給付五十六萬四千元，被上訴人以前揭情詞置辯。是本件
      兩造爭執之重點在於：(一)被上訴人台中縣政府營繕工程發包中心副主任馬名謙
      有無過失侵害上訴人之權利？上訴人可否依國家賠償法第二條第二項前段向被
      上訴人請求損害賠償？(二)上訴人之請求權是否已罹於時效？(三)上訴人損害之金
      額為若干？茲就該爭點分論如下：
    (一)被上訴人台中縣政府營繕工程發包中心副主任馬名謙有無過失侵害上訴人之權
      利？上訴人可否依國家賠償法第二條第二項前段向被上訴人請求損害賠償？
    １、按公務員於執行職務行使公權力時，因故意或過失不法侵害人民自由或權利
        者，國家應負損害賠償責任，國家賠償法第二條第二項前段定有明文。所謂
        行使公權力，係指公務員居於國家機關之地位，行使統治權作用之行為而言
        。並包括運用命令及強制等手段干預人民自由、權利之統治及管理之行政行
        為，以及不運用命令及強制手段，而以提供給付、服務、救濟、照顧、教養
        、保護或輔助等方法，增進公共及社會成員之利益，以達國家任務之行為（
        最高法院八十年度台上字第五二五號判決參照）。經查被上訴人台中縣政府
        營繕工程發包中心副主任馬名謙，於執行審查本件標單之職務時，以參與投
　　　　標之上訴人未依規定事項寫估價單為由，依台中縣各機關工程採購投標須知
　　　　及附件第十八條第三項，認定上訴人之標單無效之行為，係居於國家機關之
　　　　地位，以強制之手段干預上訴人參與競標及取得承攬工程之權利，屬執行職
　　　　務行使公權力之行為。該宣告上訴人投標無效之行政處分，業經公共工程會
　　　　九十年八月二日（九十）訴字第九０一三八號申訴審議判斷書以：「申訴廠
　　　　商（即上訴人）估價單之填寫，已屬清楚、完整，縱有不當，亦無違反任何
　　　　系爭招標文件之規定，招標機關（即被上訴人）認申訴廠商有系爭投標須知
　　　　第十八條第一項第三款所指工程估價單未依規定填寫完整者之情形，顯有不
　　　　當，且此情形亦不符合本法第五十條第一項第一款未依招標文件之規定投標
　　　　或第二款投標文件內容不符合招標文件之規定。」為由，予以撤銷，足見被
　　　　上訴人台中縣政府營繕工程發包中心副主任馬名謙於執行上開職務行使公權
　　　　力時，確因過失將上訴人合法有效之標單，誤為無效，而不法剝奪上訴人參
　　　　與競標之權利。上訴人依國家損害賠償法第二條第二項前段之規定，請求被
　　　　上訴人負損害賠償責任，自屬有據。
    ２、依本法請求損害賠償時，應先以書面向賠償義務機關請求之，國家賠償法第
        十條第一項，定有明文。據被上訴人九十年十一月十四日九十營發字第三二
　　　　六九三二號函說明欄所載：「．．．復貴公司（上訴人）九十年十月三日申
　　　　請書。貴公司向本府提出償付項目中之本案工程如得標可得之利潤乙項，經
　　　　查不符法令規定本府應給付費用．．．」（本院卷第六頁），可知上訴人業
　　　　於九十年十月三日，向被上訴人申請賠償準備投標、異議及申訴所支出之必
　　　　要費用，惟遭被上訴人拒絕，是上訴人提起本件訴訟，要已踐行協議先行程
　　　　序，被上訴人主張上訴人未依法踐行協議先行程序，自不足取。
    (二)上訴人之請求權是否已罹於時效？
    １、賠償請求權，自請求權人知有損害時起，二年間不行使而消滅，國家賠償法
        第八條定有明文。所謂「知有損害」非僅指單純知有損害而言，其因而受損
        害之他人行為為侵權行為，亦須一併知之，若僅知受損害及行為人，而不知
        其行為為侵權行為，則無從本於侵權行為請求國家賠償，時效即無從進行。
        易言之，對於侵權行為，提起國家損害賠償請求權之消滅時效，應以請求權
        人「實際知悉」損害及賠償義務人時起算（最高法院四十六年台上字第三四
        號、七十二年台上字第七三八號判例參照）。經查本件上訴人固於開標日當
        場與開標人員就是否無效標一情有所爭論，並於九十年四月十九日提出異議
        ，惟被上訴人認定無效標之行政處分，於公共工程委員會認定違法撤銷前，
        仍為合法之行政處分，難謂有侵權行為之情事，是俟上訴人知悉公共工程委
        員會撤銷被上訴人違法之行政處分後，始知被上訴人侵害上訴人權利之情事
        ，消滅時效應自上訴人收到公共工程委員會之審議判斷書後開始起算，要屬
        當然。
    ２、查據公共工程會九十年八月二日（九十）工程訴字第九００二九二二四號函
        所載（原審卷第十一頁），上訴人收到公共工程會之審議判斷書係於九十年
        八月二日後，而上訴人係於九十二年八月一日提起本件訴訟，未罹於二年時
        效，被上訴人主張上訴人於九十年四月四日即明確知悉有具體損害發生及賠
        償義務人，乃遲至九十二年七月三十一日始提起本件訴訟，請求權已罹於二
        年時效而消滅云云之抗辯，自無可採。
    (三)上訴人損害之金額為若干？
    １、按損害賠償，除法律另有規定或契約另有訂定外，應以填補債權人所受損害
        及所失利益為限。依通常情形，或依已定之計劃設備或其他特別情事，可得
        預期之利益，視為所失利益，民法第二百十六條第一、二項定有明文，上訴
        人請求被上訴人之賠償範圍自應於此規定之範圍內始有理由。所受之損害須
        與責任原因間有因果關係存在者為限；至於可得預期之利益，須具客觀可確
        定性，亦即依外部客觀情事觀之，足認其已有取得利益之可能，而因責任原
        因事實之發生，致不能取得者（最高法院八十九年度台上字第二四九號判決
        參照），財政部每年均就營利事業各種同業，核定利潤標準，作為課徵所得
        稅之依據，其核定之同業利潤標準，係依據各業抽樣調查並徵詢各該業同業
        公會之意見而為核定，可謂依統計及經驗所定之標準，得據此為上訴人承攬
        系爭工程可得預期之利益之計算標準，核算其損害額（最高法院七十六年度
        台上字第一七五八號判決參照）。本件上訴人投標系爭工程之金額為二百十
        六萬九千一百三十七元，據台中縣種苗商業同業公會中華民國九十四年三月
        二十一日中縣苗字第九四００一號函：查種苗工作利潤平均依南投縣政府公
        告標準，議定平均利潤為總工程款項之百分之五或百分之七點五，但如工程
        管理良好也可將利潤提高至百分之十八左右（本院卷第九十四頁）。惟參酌
　　　　上訴人未施作系爭工程，免除系爭工程管理及遲延等風險，本院認以總工程
　　　　款百分之五為其平均利潤為適當，即上訴人本件系爭工程可得預期之利益為
　　　　十萬八千四百五十七元（2,169,137 ×0.05 = 108,457），上訴人主張得標
　　　　之合理利潤四十五萬九千元超過十萬八千四百五十七元部分，為無理由，應
　　　　予駁回。
    ２、另上訴人主張受有參與投標之事前規劃費用三萬五千元、向公共工程會提出
        申訴所繳規費三萬元、申訴期間之差旅費四萬元之損害，惟參與投標之事前
        規劃費用，無論上訴人得標與否，均係其本應支出之費用，非因被上訴人廢
        標後始生之費用，而上訴人向公共工程會提出申訴所繳規費及申訴期間之差
        旅費，與被上訴人責任原因間不具有因果關係存在，故此部分之請求，自屬
        無據，應予駁回。
    ３、綜上所述，上訴人得請求被上訴人之損害賠償金額為十萬八千四百五十七元
　　　　，上訴人請求被上訴人如數給付，並自起訴狀繕本送達翌日（九十二年九月
　　　　三日）起算之法定遲延利息，自屬有理。原審就此部分判予駁回，自欠允當
　　　　。上訴論旨就此部分指摘原判決不當，求予廢棄，為有理由，其餘上訴應認
　　　　為無理由。
五、本件上訴人一部有理由，一部無理由，爰依民事訴訟法第四百五十條、第四百四
　　十九條第一項、第四百六十三條、第三百八十五條第一項前段、第七十九條但書
　　，判決如主文。
中　　　華　　　民　　　國　　九十四　　年　　　四　　　月　　二十六　　日
~B1民事第三庭審判長法　官　陳照德
~B2　　　　　　　　法　官　蔡王金全
~B3　　　　　　　　法　官　陳成泉
右為正本係照原本作成。
不得上訴。
~B　　　　　　　　書記官　許哲禎
中　　　華　　　民　　　國　　九十四　　年　　　四　　　月　　二十七　　日
                                                                        Ｂ
